【裁判字號】    95,交聲,127
【裁判日期】    951020
【裁判案由】    違反道路交通管理處罰條例聲明異議
【裁判全文】
臺灣基隆地方法院交通事件裁定         95年度交聲字第127 號
移送機關即
原處分機關  交通部公路總局臺北區監理所基隆監理站
異  議  人
即受處分人  甲○○
上列異議人因違反道路交通管理處罰條例事件，對於交通部公路
總局臺北區監理所基隆監理站於中華民國95年6 月2 日所為之裁
決（原處分案號：基監字第裁42－AGK402713 號）聲明異議，本
院裁定如下：
    主  文
原處分撤銷。
甲○○不罰。
    理  由
一、移送機關即原處分機關交通部公路總局臺北區監理所基隆監
    理站（下稱原處分機關）據舉發單位臺北市政府警察局內湖
    分局交通警察分隊（下稱舉發單位）所舉發之違規事實所為
    之原處分意旨略以：受處分人即異議人（下稱異議人）甲○
    ○，於民國（下同）95年3 月8 日下午6 時20分許，駕駛車
    牌號碼為4309─EH號之自用小客車（下稱系爭車輛），途經
    臺北市內湖區○○○○道處，因系爭車輛「行經無號誌圓環
    路口，不讓已進入圓環之車輛先行」，經臺北市政府警察局
    內湖分局警員蔡國榮以車輛駕駛人甲○○有上開之違規行為
    ，逕行掣發北市警交大字第AGK402713 號舉發違反道路交通
    管理事件通知單（下稱舉發通知單）。嗣異議人依規定於應
    到案日期前向原舉發單位提出申訴，經原舉發單位於95年 5
    月16日以北市警內分交字第09531789000 號函函復，仍認異
    議人確有上揭違規行為，原處分機關乃於95年6 月2 日以異
    議人違反95年7 月1 日施行前之道路交通管理處罰條例第45
    條第7 款、第63條第1 項第1 款（原裁決書漏引「第1 款」
    ）之規定，裁處罰鍰新臺幣（下同）600 元（原裁決書處罰
    鍰1,000 元，嗣於移送書中同意更正為600 元，核先敘明）
    ，並記違規點數1 點，於法並無不合等語。
二、聲明異議意旨略以：事故地點「非圓環」，僅係「岔路」；
    成功交流道口圓形區位於○○○道範圍內，僅屬符合路肩圓
    形草皮區條件，與真正圓環之各方向道路前進軸線均為對向
    之性質不同，且實際現地亦確實僅設置「岔路」之交通標誌
    與地面標線。B 車（對造）駕駛人傅裕鴻駕駛執照逾期，則
    「無合法駕駛車輛出現於公眾交通道路之法定用路權」，此
    為當然法理，與對所有合法用路人駕駛人「信賴保護」原則
    ，不容侵犯。另依兩車撞擊點為伊方車左後輪區遭對造右前
    側車角追擦撞，另兩車停置現場並未移動而待警處理之置車
    位等，均可證明：事實為對造3378─DL賓士車肇事無誤，原
    裁定未及注意兩車行進方向、速度、撞擊位置、車輛撞擊點
    等，遽而裁決，容有未適。縱本交通事故或有違「道路交通
    管理處罰條例」第45條第1 項「第7 款或第9 款」之規定，
    惟法規處罰額既為新台幣600 元以上1800元以下罰鍰，則原
    裁決書處罰主文欄：「一罰鍰新臺幣壹仟元整，並依第63條
    第1 項記違規點數共1 點」之處罰，既有未說明加重處罰、
    記點之原因及違反「比例原則」之失誤，祈能撤銷原裁決，
    另為適法處分云云。
三、按道路交通管理之稽查，由交通勤務警察，或依法令執行交
    通稽查任務人員執行之，其稽查項目為違規停車者，得由交
    通助理人員逕行執行之；又對於違反道路交通管理處罰條例
    之行為，民眾得敘明違規事實或檢具違規證據資料，向公路
    主管或警察機關檢舉，經查證屬實者，應即舉發；而汽車駕
    駛人之行為有：(一)闖紅燈或平交道、(二)搶越行人穿越道、(三)
    違規停車而駕駛人不在場、(四)不服指揮稽查而逃逸，或聞消
    防車、救護車、警備車、工程救險車之警號不立即避讓、(五)
    違規停車或搶越行人穿越道，經各級學校交通服務隊現場導
    護人員簽證檢舉或(六)其他違規行為經以科學儀器取得證據資
    料情形之一，當場不能或不宜攔截製單舉發者，亦得對汽車
    所有人逕行舉發處罰，但須記明車輛牌照號碼、車型等可資
    辨明之資料，查明汽車所有人姓名或名稱、住址後，製單舉
    發處罰之，此見道路交通管理處罰條例第7 條、第7 條之 1
    、第7 條之2 規定即明。（按同條例第7 條之2 規定，業經
    修正並經總統於94年12月28日以華總一義字第 09400212581
    號令公布，且經行政院於95年6 月23日以院臺交字第095008
    7685號令發布定自95年7 月1 日施行，惟修正部分與本案無
    涉，是本案並無比較新舊法適用之問題，併先敘明。）依據
    前開法律規定，交通勤務警察或交通助理人員（限違規停車
    ）就違反道路交通管理處罰條例事件稽查、舉發有稽查及舉
    發之權限。而交通勤務警察之舉發則可區別為：(一)當場舉發
    ；(二)逕行舉發，二大類型，並以當場舉發為原則，以逕行舉
    發為例外。所謂當場舉發，乃由交通勤務警察將交通違規者
    攔截製單舉發，其當場舉發之原因，則包括交通勤務警察於
    執行稽查勤務當場自行發現違規行為，或經民眾檢舉前往查
    證，並當場發現違規行為。而所謂逕行舉發，除須以當場不
    能或不宜攔截製單舉發為要件，並可區別為：(一)舉發人員親
    見違規行為；(二)各級學校交通服務隊現場導護人員簽證檢舉
    ；(三)單純以科學儀器取得證據資料，三種類型。其屬於舉發
    人員親見違規行為者，並須屬特定之違規行為（包括闖紅燈
    或平交道、搶越行人穿越道、違規停車而駕駛人不在場、不
    服指揮稽查而逃逸，或聞消防車、救護車、警備車、工程救
    險車之警號不立即避讓），而由各級學校交通服務隊現場導
    護人員簽證檢舉者，則僅限於違規停車或搶越行人穿越道之
    違規行為。查其立法意旨，無非就交通違規之舉發，要求行
    政機關負舉證責任，及限定證據方法。有關當場舉發，因交
    通勤務警察親見違規事實（倘人民對於處分不服，並對於舉
    發事實存有爭議，而聲明異議，交通勤務警察即可充為證人
    ，並有具結之義務，其證言之真實性受到刑事偽證罪處罰之
    確保，並由法院訊問以查其真偽），且經當場攔截違規行為
    人，告知舉發之事實並提供辯明違規事實之機會，故允許僅
    以舉發員警之證詞，作為認定違規事實之唯一證據。有關逕
    行舉發，則除特定違規事項外，均應由行政機關以科學儀器
    取得證據資料。至於特定違規事項，雖不必以科學儀器取得
    證據資料，但除違規停車或搶越行人穿越道之情形，可由各
    級學校交通服務隊現場導護人員簽證檢舉外，其餘均仍以交
    通勤務警察親見違規事實者為限，以避免違反另行規定「違
    規停車或搶越行人穿越道，可由各級學校交通服務隊現場導
    護人員簽證檢舉而逕行舉發」之立法意旨。
四、經查異議人駕駛車牌號碼4309─EH號自用小客車與傅裕鴻駕
    駛之車牌號碼3378─DL號自用小客車於95年3 月8 日下午 6
    時20分時許發生交通事故，經警員游宗禾等到場處理，並製
    作道路交通事故調查報告表、道路交通事故現場圖、補充資
    料表、交通事故談話紀錄表，並有影本各1 件附卷可稽。而
    本件交通違規舉發案件，則係嗣後由臺北市政府警察局內湖
    分局交通分隊警員蔡國榮於95年4 月3 日填單舉發，此有舉
    發違反道路交通管理事件通知單影本1 件附卷可證，前開通
    知單上並無異議人簽名亦無記明拒絕簽章之事由，足見本件
    並非當場舉發，而係逕行舉發無訛。又本件舉發係依據現場
    跡證及當事人之陳述分析，認異議人行至無號誌之圓環路口
    ，不讓已進入圓環之車輛先行，此有臺北市政府警察局交通
    警察大隊交通事故初步分析研判表1 件附卷可證（此部分事
    實，並非違規構成要件事實，認定不受前開證據方法之限制
    ），足認舉發員警並未當場親見異議人之違規事實，且非屬
    各級學校交通服務隊現場導護人員簽證檢舉之情形，依前開
    說明，自應有科學儀器取證之照片，始得為逕行舉發。而本
    件肇事當事人之陳述，因事關肇事責任之輕重有無，當事人
    所述情形難免失真，且當事人陳述並非科學儀器取得之證據
    資料，應不適合作為逕行舉發之依據。而事故之現場照片 6
    張，雖屬經科學儀器所取得之證據，惟前開證據資料僅顯示
    異議人所駕駛之車牌號碼4309─EH號自用小客車與車牌號碼
    3378─DL號自用小客車肇事後一前一後停放於圓環之內車道
    上，其中4309─EH號車在前，左後輪車框處有擦撞痕跡，另
    3378─DL號車則在後，右前側大燈附近有擦撞痕跡等情事，
    據此跡證尚不足判斷究竟是4309─EH號車先進入圓環？或是
    3378─DL號車先進入圓環？應不能證明異議人確有「行至無
    號誌圓環路口，不讓已進入圓環之車輛先行」之違規行為。
    從而，異議人之違規行為，無法明確證明。原處分未予詳查
    ，依據員警之逕行舉發，遽予裁罰，容有未洽。本件異議為
    有理由，應將原處分撤銷，並另為異議人不罰之諭知。
五、據上論斷，應依道路交通管理處罰條例第87條第2 項，道路
    交通案件處理辦法第20條前段，裁定如主文。
中    華    民    國    95    年    10    月    20    日
                  交通法庭法    官  齊潔
以上正本證明與原本無異。
對於本件裁定如有不服，應於送達後5日內， 向本院提出抗告書
狀，敘述抗告之理由，抗告於臺灣高等法院。
中    華    民    國    95    年    10    月    20    日
                          書 記 官  潘端典


司法院資訊處製作；財團法人民間司法改革基金會備份。
